最高法院刑事判決　　　　　　九十六年度台上字第七０六四號
上　訴　人　甲○○
　　　　　　　　　　樓（
選任辯護人　呂福元律師
上列上訴人因違反毒品危害防制條例案件，不服台灣高等法院中
華民國九十六年八月二十八日第二審判決（九十六年度上訴字第
二六三０號，起訴案號：台灣桃園地方法院檢察署九十五年度偵
字第二一八三八號），提起上訴，本院判決如下：
    主  文
原判決關於甲○○罪刑部分撤銷。
甲○○共同運輸第一級毒品，處無期徒刑，褫奪公權終身。
海洛因球陸佰拾捌粒（合計驗餘淨重肆仟壹佰零捌點捌肆公克）
沒收銷燬之，海洛因外包裝（空包裝總重伍佰貳拾陸點零貳公克
）、陳皮梅包裝袋壹包、陳皮梅包裝紙壹包、Samsonith 廠牌行
李箱壹個、DBTEL廠牌行動電話（不含SIM卡）壹支均沒收。犯罪
所得財物新台幣陸萬元沒收之，如全部或一部不能沒收時，以其
財產抵償之。
    理  由
本件原判決認定上訴人甲○○明知海洛因係毒品危害防制條例第
二條第二項第一款所規定之第一級毒品，不得任意持有、運輸，
且係行政院依懲治走私條例第二條第三項（原判決誤載為第四項
）授權公告之「管制物品項目及其數額」所列甲項第四款之管制
進出口物品，不得私運進口，竟於民國九十五年十月初某日，見
姓名年籍不詳綽號「大胖仔」之成年男子，在報紙分類廣告欄刊
登徵募臨時工之廣告，經以其所有之DBTEL 行動電話（內含上訴
人不詳友人申辦之0000000000門號而交由上訴人使用
之SIM 卡一張）聯絡後與「大胖仔」相約在台中市內某泡沫紅茶
店見面，「大胖仔」表示若上訴人答應前往柬埔寨攜回海洛因，
可獲得連同前往柬埔寨之住宿、機票、花費及報酬共新台幣（下
同）二十萬元，並為減低遭查緝之風險，要求上訴人需帶同其妻
一同前往以掩人耳目避警追查，上訴人因長期失業，經濟壓力甚
大，且與其不知情之妻陳翠旋（業經原審判決無罪確定）感情不
睦，為圖得上開利益及解決與妻相處瓶頸，竟允諾之，即由「大
胖仔」當場交付六萬元給上訴人作為前往柬埔寨之旅費、零用金
，並交付柬埔寨某飯店簡介、該飯店置物櫃鑰匙、行李提領單據
，其餘十四萬元報酬則約定俟上訴人順利將毒品運輸入境後再行
支付。上訴人即與「大胖仔」共同基於運輸第一級毒品及私運管
制物品進口之犯意聯絡，先向陳翠旋佯稱想出國散心等語，由陳
翠旋尋得燦星旅行社辦理出國事宜，原預訂於九十五年十月十一
日出發，因團員人數不足，燦星旅行社人員即以陳翠旋使用之0
000000000號行動電話聯絡告知，二人改於九十五年十
月十四日搭乘吳哥航空公司班機前往柬埔寨旅遊，而另一與「大
胖仔」有共同運輸第一級毒品及私運管制物品進口犯意聯絡之姓
名年籍不詳成年人，則事先在柬埔寨以透明外包裝將海洛因包裝
成球狀，外層覆以陳皮梅包裝紙、陳皮梅包裝袋，而將海洛因六
一八粒分裝成十二包（起訴書誤載為十三包）後，藏放在Samson
ith 牌行李箱內，再放置在柬埔寨某飯店之置物櫃內。上訴人與
陳翠旋則於九十五年十月十五日中午，搭乘當地人力計程車（俗
稱嘟嘟車）前往該飯店，由上訴人向不知情之飯店櫃檯人員提示
提領單據、置物櫃鑰匙，順利領取上開行李箱，再攜回所投宿之
飯店房間，於回台前整理行李時，由上訴人以衣物放不下為由，
將具有陳皮梅包裝外觀之海洛因六包（起訴書誤載為七包）放置
於不知情之陳翠旋所有之行李箱，上訴人則因自己所攜帶之行李
箱已破舊，而將自己衣物連同另外六包具有陳皮梅包裝外觀之海
洛因換裝至該Samsonith 牌行李箱，將原有行李箱丟棄在飯店內
。二人再於九十五年十月十八日（起訴書誤載為十九日）隨團搭
乘吳哥航空Ｇ六─二○六次班機自柬埔寨運輸及私運海洛因入境
台灣桃園國際機場，嗣於同日晚間七時三十分許，因法務部調查
局台北市調查處（下稱台北調查處）人員接獲線報，會同財政部
台北關稅局（下稱台北關稅局）人員注檢二人行李，發覺上訴人
、陳翠旋之行李內有不明陳皮梅各六包，予以拆開檢視當場查獲
，並扣得以陳皮梅包裝袋、包裝紙及透明紙外包裝（空包裝總重
五二六．○二公克）包裹之海洛因十二包（嗣由台北調查處人員
將海洛因六一八粒以證物袋分裝成十三包，海洛因合計淨重四一
○八．八四公克，純度七五．七五%）、Samsonith行李箱一個、
上訴人所有DBTEL 行動電話（內含上訴人不詳友人申辦之000
0000000門號而交由上訴人使用之SIM 卡一張）一支、陳
皮梅包裝袋一包、陳皮梅包裝紙一包、與運輸毒品無關之吳哥窟
旅遊行程表一張等情。係以本件檢察官、上訴人於原審準備程序
及審理中均未就卷內「台北關稅局扣押貨物運輸工具收據及搜索
筆錄、台北調查處扣押筆錄及扣押物品目錄表各二份」等證據之
證據能力為爭執，亦未主張有刑事訴訟法第一百五十九條第一項
不得為證據之情形，經審酌該證據作成時之情況，並無不法情事
，認為適當，自均有證據能力。證人卓聖化關於如何鎖定上訴人
夫妻，進而查獲上訴人運輸毒品之犯行及監聽通訊內容之經過等
陳述，係證人親自見聞所得，自具證據能力，上訴人及其辯護人
空言爭執證人卓聖化之證述，係轉述個人意見，全無證據能力云
云，自無可採。又台北調查處於第一審已提出00000000
00號通訊監察書及通訊監察光碟，有該處九十六年一月十九日
第0000000000○號函暨台灣台北地方法院九十五年北
檢大月聲監（續）字第○○一三九六號通訊監察書、附表、通訊
監察作業報告表、光碟等資料可證，上訴人之妻陳翠旋以000
0000000號行動電話於九十五年十月六日中午十二時二十
分二十八秒許與0000000000號行動電話聯繫之通訊監
察錄音即具有證據能力。法務部調查局九十五年十一月二十日調
科壹字第○九五二三○三九五九○號鑑定通知書、第00000
000000號鑑定通知書各一紙，屬刑事訴訟法第二百零六條
之鑑定報告，依刑事訴訟法第一百五十九條第一項之除外規定，
得作為證據。至查獲毒品照片二張，係透過相機拍攝所得，與本
案犯罪事實有自然之關聯性，亦無不得作為證據之事由，依法自
得作為證據。而本件上訴人夫妻於上開時間搭乘吳哥航空Ｇ六─
二○六號班機自柬埔寨回台抵達台灣桃園國際機場，因台北調查
處會同台北關稅局人員注檢上訴人、陳翠旋行李，查獲上訴人與
陳翠旋之行李內有不明陳皮梅各六包，經拆開檢視當場查獲，並
扣得以陳皮梅包裝袋、包裝紙及透明紙外包裝包裹疑似海洛因十
二包等情，除經上訴人坦承不諱外，並經證人即台北調查處調查
員卓聖化證稱查獲經過在卷，復有台北關稅局扣押貨物運輸工具
收據及搜索筆錄、台北調查處扣押筆錄及扣押物品目錄表各二份
、查獲照片二張在卷，及以陳皮梅包裝袋、包裝紙及透明紙外包
裝之疑似海洛因十二包扣案可佐。扣案十二包疑似海洛因之物，
經台北調查處人員以證物袋分裝成十三包並經法務部調查局鑑定
結果，確實含第一級毒品海洛因成分（其中六包海洛因共二九九
顆，合計驗餘淨重二○○九．六七公克，純度七五．七五 %，空
包裝總重二六一．三二公克，純質淨重一五二二．三三公克；其
餘七包海洛因共三一九顆，合計驗餘淨重二○九九．一七公克，
純度七五．七五 %，純質淨重一五九○．一二公克；合計海洛因
六一八顆，驗餘淨重四一○八．八四公克，純度七五．七五% ）
，有該局九十五年十一月二十日調科壹字第○九五二三○三九五
九○號鑑定通知書、第00000000000號鑑定通知書各
一紙在卷可稽，足認上訴人確實自柬埔寨運輸第一級毒品進入台
灣地區無訛。上訴人雖辯稱：僅知道是安非他命，不知是海洛因
云云，惟查：上訴人於查獲後為台北調查處初詢時係供稱在中國
時報分類廣告看到一則「臨時工可出國賺錢」廣告，即前往應徵
，對方表示可招待夫妻出國旅遊，但須幫忙帶一些物品回台灣，
且還有錢可領，伊因為家中經濟狀況差，遂答應所請。見面後「
大胖仔」交給伊六萬元、置物櫃鑰匙、柬埔寨某飯店簡介及該飯
店行李提領單據，叫伊找旅行社辦理前往柬埔寨的證件、機票，
伊前往柬埔寨後，於十五日中午與陳翠旋至「大胖仔」指示之飯
店領取行李箱，返回下榻飯店後發現行李箱內都是陳皮梅，雖覺
怪怪的，但還是將陳皮梅帶回來，伊不知道「大胖仔」要伊從柬
埔寨帶什麼回來等語，且於台北市調查處人員問以：「大胖仔」
（原文誤植「大塊仔」）委託赴柬埔寨運回行李箱乙只，且支付
高額報酬，依常理上訴人應會在赴柬之前問清此行目的，並懷疑
可能係運毒，上訴人竟仍冒可能運輸海洛因回台被捕之風險，堅
持前往並運回，與常理不符？且於回飯店後經檢視取回之行李箱
內有低價之十二包陳皮梅，大胖仔（原文誤植「大塊仔」）竟以
二十萬元高價僱用將之攜帶回台，與常情不符等問題時，上訴人
均緘默不語；九十五年十月十九日檢察官初訊時，亦稱伊有懷疑
裡面是毒品等語；及至九十五年十一月十日檢察官訊問時，始改
稱對方有告知伊要帶回來的是安非他命云云，所辯已難以採信。
且上訴人於第一審自承未看過安非他命，僅有在電視中看過海洛
因，不知如何分辨兩者，更無攜帶驗毒工具至柬埔寨等語，足認
上訴人所辯「大胖仔」有明確指出要上訴人攜帶安非他命回台云
云，係事後為逃避運輸第一級毒品刑責之詞，並非事實。再者，
上訴人於偵查中既稱有懷疑「大胖仔」要其攜帶毒品回來，「大
胖仔」說夫妻一起去比較好等語，而扣案之海洛因又以掩人耳目
之陳皮梅外觀加以包裝，上開均為規避他人起疑所為之方式，上
訴人自不得諉為不知。況單純受託攜帶物品入境之報酬連同旅費
、零用金高達二十萬元，係一般人月薪之數倍，顯見上訴人明知
「大胖仔」所委託攜帶回台者為海洛因無訛，所辯不知為海洛因
云云，不足採信，從而上訴人上開犯行，堪以認定，為其所憑之
證據及認定之理由。而以上訴人所為，核係犯毒品危害防制條例
第四條第一項之運輸第一級毒品罪及懲治走私條例第二條第一項
之私運管制物品進口罪。其持有第一級毒品海洛因之低度行為，
為運輸之高度行為所吸收，不另論罪。上訴人利用不知情之飯店
櫃檯人員及不知情之妻陳翠旋將放置於其行李箱內之六包海洛因
運輸及私運入境部分，為間接正犯。上訴人與綽號「大胖仔」之
成年人及與「大胖仔」具有犯意聯絡而在柬埔寨包裝海洛因之年
籍姓名不詳成年人間，互有犯意聯絡及行為分擔，應依刑法第二
十八條論以共同正犯。其以一行為同時觸犯毒品危害防制條例第
四條第一項及懲治走私條例第二條第一項二罪，為想像競合犯，
應依刑法第五十五條規定，從一重之毒品危害防制條例第四條第
一項運輸第一級毒品罪處斷。並以上訴人利用不知情之飯店櫃檯
人員提示提領單據之行為，為間接正犯，第一審判決理由漏未說
明；且因毒品危害防制條例係立法者為肅清煙毒、防制毒品危害
，藉以維護國民身心健康，進而維持社會秩序，俾免國家安全之
陷於危殆。因是拔其貽害之本，首予杜絕流入之途，即著重煙毒
來源之截堵，以求禍害之根絕；而製造、運輸、販賣行為乃煙毒
禍害之源，其源不斷，則流毒所及，非僅多數人之生命、身體受
其侵害，并社會、國家之法益亦不能免，為害之鉅，當非個人一
己之生命、身體法益所可比擬，始特別立法嚴厲規範。上訴人僅
為私利，率爾同意運輸高達四千多公克之海洛因入境，無視其行
為可能造成之危害，應屬惡性重大之犯罪，雖其犯行早為調查人
員察覺進行監控，致未能於入境後，販賣與不特定人，惟此乃政
府人員查緝所致，究非出於其悔意所為，且上訴人否認知悉係海
洛因而運輸入境，未全坦承犯行，此外上訴人別無其他特殊之原
因與環境，在客觀上足以引起一般同情，認為即予宣告法定最低
度刑期猶嫌過重情事，第一審判決援引刑法第五十九條酌減其刑
，顯與立法者重刑遏止毒品擴散之目的有違；上訴人雖尚未因運
輸毒品入境而取得報酬十四萬元，惟「大胖仔」提供上訴人之旅
費、零用金合計六萬元，亦係上訴人答應「大胖仔」運輸毒品所
得之報酬，業據上訴人於原審陳明，第一審判決漏未宣告沒收，
亦有未合，上訴人於第二審之上訴雖無理由，但第一審檢察官上
訴指摘第一審判決不當則有理由，因將第一審關於上訴人部分不
當之判決撤銷，審酌上訴人無犯罪紀錄，及其智識程度、犯罪之
動機、目的、手段、攜入毒品數量高達四千餘公克，且純度甚高
，對社會治安影響重大，惟入境時即被查獲，毒品尚未擴散，於
犯罪後未全坦承犯行等一切情狀，量處無期徒刑。復以檢察官請
求依刑法第九十條第一項宣告上訴人強制工作一節，因上訴人除
本案外，並無其他前科紀錄，上訴人陳稱係因失業，經濟壓力甚
大始為此犯行，並無證據可認其有犯罪習慣或因遊蕩、懶惰成習
而犯罪，自無由依刑法第九十條規定令入勞動場所強制工作。再
以扣案之海洛因六一八粒（合計驗餘淨重四一○八．八四公克，
純度七五．七五% ），為查獲之第一級毒品，不問是否屬於上訴
人或共犯所有，均應依毒品危害防制條例第十八條第一項前段沒
收銷燬之。上開海洛因之透明紙外包裝（空包裝總重五二六．○
二公克）、陳皮梅包裝袋一包、陳皮梅包裝紙一包、 Samsonith
廠牌行李箱一個，與前開毒品並非不能析離，且係供包裹、藏放
毒品，防其裸露、潮濕，便於運輸所用，屬上開共犯所有之物；
DBTEL廠牌行動電話（不含上訴人友人申請之SIM卡）一支係上訴
人所有用以聯絡「大胖仔」所用之工具，為上訴人所坦承，係供
運輸毒品犯罪所用之物，均應依毒品危害防制條例第十九條第一
項前段之規定，予以宣告沒收。上訴人尚未因運輸第一級毒品而
取得報酬十四萬元，惟「大胖仔」提供上訴人之旅費、零用金合
計六萬元，亦係其答應運輸毒品所得之報酬，業據上訴人陳明，
應依毒品危害防制條例第十九條第一項之規定，予以沒收，如全
部或一部不能沒收時，以其財產抵償之，原非無見。上訴意旨以
第一審判決適用刑法第五十九條之規定減輕上訴人刑責並無不當
，上訴人亦係因經濟壓力及受「大胖仔」所誘，一時失慮鑄下大
錯，前又無犯罪或施用毒品受觀察勒戒紀錄，對毒品種類毫無認
識，於檢察官訊問時則供稱有帶海洛因十二包入境，且懷疑攜帶
之物品為毒品等語，顯見上訴人已供承懷疑所運輸入境者為第一
級毒品，原判決認定上訴人未全坦承犯行，應屬錯誤。又「大胖
仔」交由上訴人運輸入境之海洛因既係以陳皮梅包裝，上訴人亦
未打開查看，上訴人是否確實知悉運輸入境海洛因之數量，非無
疑義，原判決僅依查獲數量即認無刑法第五十九條之適用，並改
判上訴人無期徒刑，顯有判決理由不備之違法云云。然原判決就
上訴人應知悉所運輸入境之毒品為海洛因，且因上訴人犯罪情節
，認不符合刑法第五十九條減輕之要件，已詳為說明其論斷之依
據如前，上訴人亦係於遭查獲後始供承入出境過程，但並未坦承
知悉運輸者為海洛因，自無坦承全犯行可言，此部分上訴意旨猶
以上訴人未打開包裝等，就原審取捨證據論斷事實之職權行使，
暨原審已調查說明之事項，漫加指摘原判決有上開違法，並為事
實之爭執，亦無可取。惟按刑法第三十七條第一項規定「宣告死
刑或無期徒刑者，宣告褫奪公權終身。」原判決宣告處上訴人無
期徒刑，惟未依上開規定併予宣告褫奪公權終身，自有違誤。上
訴意旨就此據以指摘原判決違法，為有理由。但原判決此項違誤
，尚不影響於事實之確定，本院可據以為判決。爰將原判決關於
上訴人罪刑部分撤銷，自為判決如主文第二、三項所示，以資糾
正。
據上論結，應依刑事訴訟法第三百九十七條、第三百九十八條第
一款，毒品危害防制條例第四條第一項、第十八條第一項前段、
第十九條第一項前段，懲治走私條例第二條第一項、第十一條，
刑法第十一條、第二十八條、第五十五條、第三十七條第一項，
判決如主文。
中　　華　　民　　國　九十六　年　 十二 　月　 十三 　日
                      最高法院刑事第一庭
                          審判長法官  董　明　霈
                                法官  林　茂　雄
                                法官  張　祺　祥
                                法官  呂　永　福
                                法官  賴　忠　星
      本件正本證明與原本無異
                                      書  記  官
中　　華　　民　　國　九十六　年　 十二 　月　 十九   日
                                                      Ｑ
附錄：本案論罪科刑法條
毒品危害防制條例第四條第一項
製造、運輸、販賣第一級毒品者，處死刑或無期徒刑；處無期徒
刑者，得併科新台幣一千萬元以下罰金。
懲治走私條例第二條第一項
私運管制物品進口、出口逾公告數額者，處七年以下有期徒刑，
得併科新台幣三百萬元以下罰金。
